臺灣高等法院民事判決
上　訴　人　中華民國旅行業品質保障協會
法定代理人　甲○○
訴訟代理人　陳欽賢律師
被　上訴人　臺灣產物保險股份有限公司
法定代理人　乙○○
訴訟代理人　景熙焱律師
上列當事人間給付履約保證保險金事件，上訴人對於中華民國95
年10月5日臺灣臺北地方法院95年度保險字第108號第一審判決提
起上訴，本院於96年3月27日言詞辯論終結，判決如下：
    主      文
上訴駁回。
第二審訴訟費用由上訴人負擔。
    事實及理由
一、上訴人起訴主張：訴外人葉素珍等9 人、陳長川等21人及黃
    力勇等17人分別參加訴外人達盛旅行社股份有限公司 (下稱
    達盛旅行社)所舉辦民國94年10月13日至同年月20日昆大麗8
    天、94年10月15日至同年月26日絲路12天及94年10月9 日至
    同年月20日絲路12天之大陸觀光團體旅遊。詎上開三個團體
    尚在大陸進行旅遊時，達盛旅行社因財務困難倒閉，其所委
    託之大陸代理旅行社以達盛旅行社未支付團費為由，要求參
    加上開47名旅客必須支付後續行程之費用，否則拒絕繼續安
    排行程。消息傳回國內，伊為維護旅客權益並降低可能之損
    害與後遺症，即出面與大陸代理旅行社協商，經上開旅客及
    大陸代理旅行社同意，由伊代上開旅客支付後續行程所需費
    用，上開旅客再將對被上訴人之債權請求權讓與伊，是伊於
    94年10月21日共匯新臺幣 (下同)1,339,839元予大陸代理旅
    行社代墊團費後，上開旅客方得順利完成預定行程而返抵臺
    灣。而達盛旅行社於94年7月1日向被上訴人購買旅行業履約
    保證保險(下稱系爭履約保證保險)，保險期間至95年7月1日
    ，保險金額為12,000,000元，並於94年9 月15日將保險金額
    增加至42,000,000元，被保險人為任何參加達盛旅行社所安
    排或組團旅遊，經其載明團員名冊與其訂定旅遊契約並繳交
    旅遊費用之個別旅客。是以，上開47名旅客皆為系爭履約保
    證契約之被保險人。依系爭履約保證保險契約第2 條與民法
    第294條規定 ，伊自得向被上訴人請求給付代上開旅客支出
    之團費。然被上訴人雖受函催，卻拒不給付等情，爰依系爭
    履約保證保險契約第2條約定，求為命被上訴人給付1,339,8
    39元，及自起訴狀繕本送達翌日起至清償日止按年息5%計算
    之利息之判決。
    被上訴人則以：達盛旅行社為甲種旅行社，設有一分公司，
    依中華民國旅行業品質保險協會辦事細則 (下稱系爭辦事細
    則)第24條規定，上訴人對之代償金額應為1,800,000元。而
    依系爭履約保證保險所附批註條款「要保人同意將中華民國
    旅遊品質保障協會之代償金作為本保險之自負額」之約定，
    超過前揭代償金1,800,000元部分始為伊所承保，未達1,800
    ,000元部分，則應由上訴人負擔。又伊與達盛旅行社間對於
    自負額之約定，對上訴人或第三人生效，且未違反保險法第
    54之1第1項之1規定 。本件要保人為達盛旅行社，被保險人
    亦為達盛旅行社，上訴人或旅行團團員均非契約當事人，實
    無適用民法第268條規定之餘地，且依保險法第94條第2項規
    定，保險人僅在契約範圍內對受害人負責，無論上訴人是否
    有給付旅行團員之義務，伊依保險法第49條第2 項及保險契
    約所得主張抗辯均不受影響等語，資為抗辯。
二、原審駁回上訴人之請求，上訴人提起上訴，聲明：(一)原判決
    廢棄。(二)被上訴人應給付上訴人1,339,839 元，及自起訴狀
    繕本送達翌日起至清償日止，按年息5%計算之利息。(三)願供
    擔保請准宣告假執行。
    被上訴人則聲明：上訴駁回。
三、查訴外人達盛旅行社於94年7月1日向被上訴人簽立系爭履約
    保證保險，保險期間自同日至95年7月1日，保險金額為12,0
    00,000元，並於94年9月15日將保險金額增加至 42,000,000
    元，被保險人為任何參加達盛旅行社所安排或組團旅遊，經
    其載明團員名冊與其訂定旅遊契約並繳交旅遊費用之個別旅
    客，並載有批註條款「要保人同意將中華民國旅遊品質保障
    協會之代償金作為本保險之自負額」，嗣達盛旅行社因財務
    困難倒閉，致上訴人先代墊其為上開葉素珍等47名旅客支付
    予大陸代理旅行社費用1,339,839 元，並取得上開旅客對被
    上訴人之債權讓與之事實，有上訴人提出旅遊保險名單、債
    權讓與契約書、收款通知書、匯款單、系爭履約保證保險要
    保書、系爭履約保證保險契約書、上訴人95年3 月24日旅品
    字第0950000126號函等件附卷可稽 (見原審卷第8至50頁)，
    且為被上訴人所不爭執，自堪信為真實。另達盛旅行社為甲
    種旅行社，設有一分公司，上訴人對之代償金額應為1,800,
    000元之事實，為兩造所不爭執，亦足信為真實。
四、按保證保險人於被保險人因其受僱人不誠實行為或其債務人
    之不履行債務所致損失，負賠償之責。保險契約中有左列情
    事之一，依訂約時情形顯失公平者，該部分之約定無效：一
    、免除或減輕保險人依本法應負之義務。保險法第95條之1
    、第54條之一分別定有明文。次按，一般保險契約除基本條
    款外，亦准許當事人合意另為附加條款，在未顯失公平之限
    度內，以增減雙方之權利與義務，例如增加或減少保險金額
    或調整保險費率，以落實對價衡平與私法自治之精神。再按
    ，所謂自負額，係保險公司與要保人或被保險人於保險單中
    約定，損失的某一額度或損失未超過某一額度時，由被保險
    人自行負擔。保險人則只負擔超過該額度以上之損失額。自
    負額約定之目的係為降低要保人或被保險人保險費負擔 (自
    負額達一定金額以上者，保險費率有不等比率之優待) 、可
    激勵被保險人加強損害防阻措施或預防道德危險等，合先敘
    明。查，本國並無「中華民國旅行品質保障協會」之組織，
    顯見系爭履約保證保險所附批註條款所載之「中華民國旅遊
    品質保障協會」實為「中華民國旅遊品質業保障協會」之打
    字疏漏，是被上訴人與達盛旅行社訂約記載之真意，應係指
    上訴人無疑。又系爭履約保險內容雖未與上訴人送審核准供
    會員公司使用之旅行業履約保證保險全然相同，或有未經送
    審備查之行政程序違反情事，然此係政府對保險業行政管理
    監督之手段，此與系爭批註條款是否有效乃屬二事，系爭批
    註條款之效力自應回歸該約定本身之正當性與合法性予以檢
    討。是而，上訴人主張上開自負額約定因違背既有核定保單
    內容，即具有顯失公平之情事，容有誤會，實不足採。
五、次就系爭辦事細則第24條規定：「本會依第21條、第23條之
    規定代償時，應以書面通知賠償義務會員自代償日起30日內
    繳還之。……會員參加與本會有特約之保險公司辦理履約保
    證時，如發生理賠事故時，本會得就第2 項最高代償金額提
    供一定數額予特約保險公司供旅客受償。」可知，上訴人代
    其會員公司償還債務後，係受讓債權人之債權，而向該會員
    公司求償，而非受讓債權人之被保險人地位，轉向保險公司
    請求保險金。因此，被上訴人與達盛旅行社就上開自負額之
    約定，既屬系爭履約保證保險之附加條款，經核並未逾越上
    訴人本應負擔之代償義務，且基於保險費對價之衡平性，亦
    未過度減輕保險人依法應負之義務，自難認有所不合。從而
    ，上訴人主張該約定顯失公平，應依保險法第54條之1 宣告
    其約定無效等語，即失所據，應不足採。況系爭辦事細則第
    24條第2項明定如發生理賠事故時，上訴人得就第2項最高代
    償金額提供一定數額予特約保險公司供旅客受償，足見上訴
    人在自負代償額內，尚不得受讓旅客之債權而向特約保險公
    司即被上訴人求償。
六、再依系爭履約保證保險 (契約)第2條約定：「要保人於保險
    期間內，向被保險人收取團費後，因財務問題而無法履行原
    訂旅遊契約使所安排或組團之旅遊無法啟程或完成全部行程
    ，致被保險人全部或部分團費遭受損失，本公司依本保險契
    約之約定，對被保險人負賠償之責……」，此乃標明被上訴
    人就系爭履約保證保險契約所承保的範圍，訴外人達盛旅行
    社本此契約，一發生契約所訂之保險事故，得對被上訴人就
    旅客所受之損害負賠償，該契約之當事人為訴外人達盛旅行
    社與被上訴人，旅客與上訴人並非系爭履約保證保險契約之
    當事人，自不得本此契約約定向被上訴人求償。
    要之，系爭履約保證保險所附批註條款「要保人同意將中華
    民國旅遊品質保障協會之代償金作為本保險之自負額」之約
    定應有效成立。從而，系爭履約保證保險契約之自負額為1,
    800,000元 ，超過部分始為被上訴人所承保，是上訴人請求
    被上訴人給付1,339,839元，即無理由，不應准許。
七、綜上所述，上訴人本於系爭履約保證保險第2 條之約定及民
    法第294條之規定，請求被上訴人給付1,339,839元及自起訴
    狀繕本送達翌日 (即95年8月4日) 起至清償日止，按年息5%
    計息之利息，為無理由，不應准許，又其訴既經駁回，其假
    執行之聲請，即失所依附，應併予駁回。原審為上訴人敗訴
    之判決，並駁回其假執之聲請，核無不合，上訴意旨指摘原
    判決不當，求予廢棄改判，為無理由，應予駁回。
八、本件事證已臻明確，兩造其餘攻擊防禦方法及其他未經援用
    之證據，經斟酌尚無礙於本院前述之認定，無一一論究之必
    要。
九、據上論結，本件上訴為無理由，依民事訴訟法第449條第1項
    、第78條判決如主文。
中　　華　　民　　國　　96　　年　　4 　　月　　17　　日
                    民事第15庭
                        審判長法　官  湯美玉
　　　　　　　　　　　　  　　法　官  郭松濤
　　　　　　　　　　　　　  　法　官  許文章
正本係照原本作成。
不得上訴。
中　　華　　民　　國　　96　　年　　4 　　月　　19　　日
　　　　　　　　　　　　　　　書記官  陳明俐
